---
title: "R Ejercicios_Lubridate"
output:
  html_document:
    df_print: paged
editor_options:
  chunk_output_type: inline
---

```{r setup, include=FALSE}
library(tidyverse)
library(datos)
library(lubridate)
```
**Tener en cuenta que lubridate no se carga con library(tidyverse)**   
Un dato **date-time** es un punto en el tiempo, almacenado como el nro de segundos desde el 01-01-1970 00:00:00 UTC. 
```{r as_datetime}
dt <- as_datetime(1511870400)
## "2017-11-28 12:00:00 UTC"
```
Un dato tipo **date** es una fecha almacenada como el nro. de días desde el 01-01-1970.
```{r as_date}
d <- as_date(17498)
## "2017-11-28"
```
Un dato tipo **time** es una hora almacenada como el nro. de segundos desde 00:00:00  
```{r as.hms}
t <- hms::as_hms(85)
t
```

## Transformar Date-Times

Convierte cadena de caracteres o numeros a formato Date-time:  
1. Identifica el orden del año, mes, día, hora, minuto y segundo en tus datos 
1. Usa las siguientes funciones cuyo nombre replica el orden de tus datos

```{r ymd_hms}
ymd_hms("2017-11-28T14:02:00") #también se puede usar ymd_hm(), ymd_h()
```
```{r ydm_hms}
ydm_hms("2017-22-12 10:00:00") #también se puede usar  ydm_hm(), ydm_h()
```

```{r mdy_hms}
mdy_hms("11/28/2017 1:02:03") #también se puede usar mdy_hm(), mdy_h(). 
```
```{r dmy_hms}
dmy_hms("1 Jan 2017 23:59:59") #también se puede usar dmy_hm(), dmy_h(). 
```

```{r ymd()}
ymd(20170131) #también se puede usar ydm(). 
```

```{r mdy}
mdy("Julio 4th, 2000") # también se puede usar myd(). 
```

```{r dmy}
dmy("4th de Julio '99") # también se puede usar dym(). 
```

```{r yq}
yq("2001: Q3")  #Q para el trimestre.
```

```{r hms}
hms::hms(sec = 0, min= 1, hours = 2)
#También lubridate::hms(), hm() y ms(), que devuelven periodos.
```

## Extrae o define algún componente de fecha
* Usa una función para conseguir un componente.   
* Asigna a una función para cambiar un componente.   

```{r day}
d
day(d) 
day(d) <- 1
d
```

```{r date}
date(dt) # Componente fecha. 
```
```{r year}
year(dt)   #Año. 
```

```{r isoyear_epiyear}
isoyear(dt) #El año ISO 8601
epiyear(dt) #Año epidemiológico
```

```{r month}
month(dt) #month(x, label = FALSE, abbr = TRUE, locale = Sys.getlocale("LC_TIME"))
```


```{r wday}
wday(dt) # dìa de la semana
#wday(x, label = FALSE, abbr = TRUE, week_start = getOption("lubridate.week.start", 7),  locale = Sys.getlocale("LC_TIME"))
```
```{r otras_partes_fechas}
qday(dt) #Día del trimestre.
hour(dt) #Hora. 
minute(dt) #Minutos. 
second(dt) #Segundos.
week(dt) #Semana del año. 
isoweek(dt) #Semana ISO 8601.
epiweek(dt) #Semana epidemiológica.                                
quarter(dt) #Trimestre. 
semester(dt) #Semestre. 
am(dt) #¿Es am? am(dt) 
pm(dt) #¿Es pm? pm(dt)
dst(dt) #¿Es horario de verano? dst(d)
leap_year(dt) #¿Es año bisiesto?
```


```{r update_date}
update(dt, mday = 2, hour = 1) 
```
 
## Redondea Date-time 

```{r floor_date}
floor_date(dt, unit = "month") #floor_date(x, unit = "second") Redondea hacia abajo.  
```
```{r round_date}
round_date(dt, unit = "month") #round_date(x, unit = "second") Redondear a la unidad más cercana.           

```
```{r ceiling_date}
ceiling_date(dt, unit = "month") #ceiling_date(x, unit = "second", change_on_boundary = NULL) Redondea  hacia arriba. 

```

```{r rollback}
rollback(dt)  #rollback(dates, roll_to_first = FALSE, preserve_hms = TRUE) Devuelve el último día del mes previo. 

```
## Diseñar Formatos amigables Date-time
1. Genera una plantilla, crea una función  
1. Aplica la plantilla a fechas  


```{r stamp}
sf <- stamp("Creado el dia: 17-03 del año  2021  a las 3:34")
sf(ymd("2020-05-26"))
wday(ymd(20200526))
```

## Zonas Horarias

R reconoce aprox. 600 zonas horarias. Cada una  incluye la zona horaria, horario de verano y variaciones históricas del calendario para un área. R asigna una zona horaria por vector.
**Usa la zona horaria UTC** para evitar el Horario de Verano

```{r OlsonNames}
OlsonNames() # devuelve la lista de nombres válidos de zonas horarias
```

Para obtener fecha-hora en otra zona horaria
```{r with_tz}
with_tz(dt, "US/Pacific")
```

```{r}
force_tz(dt, "US/Pacific")

```


## Otras funciones: 

date_decimal(decimal, tz = "UTC") date_decimal(2017.5)
now(tzone = “") Hora actual en tz (time zone, zona horaria) (por defecto al valor del sistema tz). now()
today(tzone = "") Fecha actual en un tz (por defecto al valor del sistema tz). today()
fast_strptime() strptime  versión rápida. fast_strptime('9/1/01', '%y/%m/%d')
parse_date_time() funciones de análisis de fecha y hora fáciles de usar. parse_date_time("9/1/01", "ymd")

Todo lo que era Perìodo, Intervalo no lo entendì...
