---
title: "R Lubridate v40i03"
output:
  html_document:
    df_print: paged
  word_document: default
editor_options:
  chunk_output_type: inline
---


```{r setup, include=FALSE}
library("lubridate")
library(tidyverse)
```

## Section 2. Motivation
### base R methods:
```{r}
date <- as.POSIXct("01-01-2010", format = "%d-%m-%Y", tz = "UTC")
as.numeric(format(date, "%m"))
as.POSIXlt(date)$month + 1 
date <- as.POSIXct(format(date, "%Y-2-%d"), tz = "UTC")
date <- seq(date, length = 2, by = "-1 day")[2] 
as.POSIXct(format(as.POSIXct(date), tz = "UTC"), tz = "GMT") 
```

## Lubridate comparison:
```{r dmy month days with_tz}
date <- dmy("01-01-2010") 
month(date)
month(date) <- 2 
date <- date - days(1)
with_tz(date, "GMT") 
```

## Section 3. Parsing date-times
```{r formatos mdy ymd dmy hms}
mdy("12-01-2010")  #"2010-12-01 UTC" 
dmy("12-01-2010")  #"2010-01-12 UTC"
dmy(c("31.12.2010", "01.01.2011"))  #"2010-12-31 UTC" "2011-01-01 UTC" 
```

## Section 4. Manipulating date-times
```{r}
date <- now()
year(date)
month(date) 
month(date, label = TRUE) 
month(date, label = TRUE, abbr = FALSE) 
wday(date, label = TRUE, abbr = FALSE) 
day(date) <- 5 
dates <- ymd_hms("2010-01-01 01:00:00", "2010-01-01 01:30:00")
minute(dates) <- mean(minute(dates)) 
day(date) <- 30
day(date) <- 1 
month(date) <- month(date) + 1
day(date) <- day(date) - 1 
update(date, year = 2010, month = 1, day = 1) 
hour(date) <- 12 
date <- date + hours(3)
```
## Section 5. Arithmetic with date-times

### Section 5.1. Instants
```{r instant}
start_2012 <- ymd_hms("2012-01-01 12:00:00") 
is.instant(364)  #FALSE
is.instant(start_2012)  #TRUE
```

### Section 5.2. Intervals
interval() crea un objeto tipo Interval con fecha de inicio y cantidad de tiempo o fecha fin. Si la fecha de comienzo empieza antes que la fecha de fin: el intervalo será positivo. Sino, será negativo. Desde la versión 1.7.2 se suportan Vectores de tipo char en formato ISO8601.
Hay varias formas de definir un intervalo:
interval(start = NULL, end = NULL, tzone = tz("UTC""))
start %--% end

int_start() ó int_end() son funciones para acceder
int_start<-() ó int_end<-() son funciones para setear

int_flip() da vuelta el orden de fecha comienzo y fin de un intervalo 

int_shift() corre el inicio y final de un intervalo para arriba o para abajo de la linea de tiempo por ua cantidad es especificada. Esto puede variar la longitud exacta del intervalo  si es corrido por un objeto tipo período. Pero si se realiza por un objeto tipo Duration o difftime va a mantenerse del largo exacto en segundos.

int_standardize() se asegura que todos los intervalos en un objeto intervalo sean positivos. Si un intervalo es negativo hace flip para que se convierta en positivo.

int_aligns() testea si 2 intervalos comparten punto inicio o fin. No importa la dirección de cada intervalo, int_align testea si el momento más temprano o el más tarde de cada intervalo ocurren al mismo tiempo

int_diff() returns the intervals that occur between the elements of a vector of date-times. int_diff() is similar to the POSIXt and Date methods of diff(), but returns an Interval object instead of a difftime object.

OJO!!! VER QUE QUEDO MAL LA DEFINICION DE SPAN Y NO DEJA EJECUTAR BIEN ESTE CHUNK
```{r interval}
 intervalo_1 <- interval(ymd(20090201), ymd(20090101)) # forma 1

date1 <- ymd_hms("2009-03-08 01:59:59")
date2 <- ymd_hms("2000-02-29 12:00:00")
interval_2 <- interval(date2, date1) # forma positiva
interval_3 <- interval(date1, date2)

span <- interval(ymd(20090101), ymd(20090201))
span_difftime <- as.difftime(ymd(20090101) - ymd(20090201))


### ISO Intervals
#fecha inicio. fecha fin
inter_4 <- interval("2007-03-01T13:00:00Z/2008-05-11T15:30:00Z")

#fecha inicio y periodo
inter_5 <- interval("2007-03-01T13:00:00Z/P1Y2M10DT2H30M")

#periodo y fecha fin 
inter_6 <- interval("P1Y2M10DT2H30M/2008-05-11T15:30:00Z")

# fecha inicio y período sin fecha
inter_7 <- interval("2008-05-11/PT2H30M")  #ojo en v40i03 esta sin la T y hace cualquier cosa o algo raro...

int_start(inter_7) <- "2008-07-11"

int_flip(inter_7)
# int_shift(inter_7, by = span) esta no unciona porque no se puede hacer shift con by de otro intervalo tiene que ser de tipo duration o period

span_duration <- as.duration(ymd(20090101) - ymd(20090201))
int_shift(inter_7, by = span_duration)

interval("2008 05 11/P2hours 30minutes")
interval("08 05 11/P 2h 30m")

start_2011 <- ymd_hms("2011-01-01 12:00:00") 
start_2010 <- ymd_hms("2010-01-01 12:00:00") 
#span <- start_2011 - start_2010  #2010-01-01 12:00:00 - 2011-01-01 12:00:00 
#int_start(span)  #"2010-01-01 12:00:00 UTC" 
#int_end(span)  #"2011-01-01 12:00:00 UTC" 
#start_2010 + span  #"2011-01-01 12:00:00 UTC"
#start_2011 + span  #"2012-01-01 12:00:00 UTC" 
as.interval(difftime(start_2011, start_2010), ymd("2010-03-05"))  #2010-03-05 - 2011-03-05 

vector_interval <- c(inter_4, inter_5, inter_6, inter_7)

#Para ver como funciona int_standardize
vector_interval
int_standardize(vector_interval)

#Para probar alinear en el caso de inter_4 inter_7 tenía horas de diferencia, entonces con shift cambie esa cantidad de horas para que quedaran alineados

int_aligns(inter_4, inter_5)
int_aligns(inter_4, inter_7)
inter_7 <- int_shift(inter_7, by = duration("13hours"))
int_aligns(inter_4, inter_7)
valor1 <- int_start(inter_4)
valor2 <- int_end(inter_4)
valor3 <- int_start(inter_7)
is.instant(valor1)

vector_val <- c(valor1, valor2, valor3)

int_diff(vector_val)
#int_diff(vector_interval) no funciona!!!! tiene que ser fecha no intervalo

```


